【裁判字號】    92,勞訴,139
【裁判日期】    921222
【裁判案由】    給付違約金等
【裁判全文】
臺灣臺北地方法院民事判決                        九十二年度勞訴字第一三九號
    原      告  花念平即台北市私立花念平英語短期補習班
                          台北市士林區○○○路三號三樓
    訴訟代理人  陳長文律師
                黃欣欣律師
                蕭秀玲律師
    被      告  乙○○    台北市○○區○○路一段一二二巷七號
    訴訟代理人  甲○○
    訴訟代理人  陳明正律師
當事人間請求給付違約金等事件，本院於九十二年十二月三日言詞辯論終結，判決如
下：
    主  文
被告應給付原告新台幣壹拾萬元，及自民國九十二年十月二十四日起至清償日止，按
週年利率百分之五計算之利息。
原告其餘之訴駁回。
訴訟費用由被告負擔五分之二，餘由原告負擔。
本判決得假執行，但被告如以新台幣壹拾萬元為原告預告擔保後，得免為假執行。
原告其餘假執行之聲請駁回。
    事  實
甲、原告方面：
一、聲明：
（一）被告應給付原告新台幣（下同）二十二萬元，及自民國九十二年十月二十四日
      起至清償日止，按週年利率百分之五計算之利息。
（二）被告於九十三年二月十四日前，不得以任何理由，依公開廣告、公開設班或以
      私人名義主動招收原告原芝山分校（設台北市士林區○○○路四五之一號三樓
      ）在學之學生或曾就讀之學生，並教授其英語或充任英語家教。
（三）被告於九十三年二月十四日前，不得在原告天母分校（設台北市士林區○○○
      路三號三樓）方圓五公里範圍內教授英語。
（四）原告願以現金或同面額之中國國際商業銀行天母分行無記名可轉讓定期存單為
      擔保，請准宣告假執行。
二、陳述：
（一）兩造於八十九年五月二十五日簽定教師續聘合約（下稱續聘合約），由原告聘
      任被告擔任芝山分校（原設址在台北市士林區○○○路四五之一號三樓，嗣於
      九十二年七月二十二日併入台北市士林區○○○路三號三樓之天母分校）之主
      任兼全職英語教師，及天母分校之班主任，每月薪資六萬元，被告授課之學生
      均為國小及學齡前之兒童，任職期間自八十九年八月十四日起至九十一年八月
      十三日止。系爭續聘合約並訂有競業禁止條款，約定被告自離職日起至離職屆
      滿十八個月止，不得以任何理由，依公開廣告、公開開設班或以私人名義方式
      招收原告在學之學生或曾於甲方就讀之學生，教授其英語或充任其英語家教。
      且自離職日起至離職屆滿十八個月止，不得在本班及本班之相關事業機構方圓
      五公里內開班授課英語，如有違反應賠償原告以每名學生二萬元計算之懲罰性
      違約金。詎被告於九十一年八月十三日離職後，即公然在其原來任職之芝山分
      校及天母分校方圓五公里內（與芝山分校距離一公里、與天母分校距離一‧五
      公里），開設凱西美語並教授英語課程，且至少有如附表所示之十一位原屬原
      告之學生至凱西美語就讀。原告已於九十二年一月九日以存證信函要求被告停
      止上開競業行為，但未獲置理，則被告依系爭續聘合約第十條第四款約定應賠
      償原告二十二萬元（學生人數11×每位學生賠償金額20000=220000）之懲罰性
      違約金，及自原告追加書狀送達被告之翌日即九十二年十月二十四日起至清償
      日止，按週年利率百分之五計算之法定遲延利息。
（二）原告對於每位新進老師均會安排為期一個月之師資培育及不定期在職訓練，特
      別是有關發音及教學技巧之訓練，原告並發展有特別重視「語言安裝」，即語
      言之整體學習、語音、語句之節奏，例如針對中英文發音不同，特別加強「母
      音拉長」之口腔訓練，並強調子音不能省略，及連續同類數名詞時，應先上揚
      再下降之「平衡教學法」，及使學生先瞭解認知其意，整合語言之技巧，以強
      調句子與對話之口語流利度，並經由反覆練習及老師與學生或學生間之互動應
      用，使語言內化成為學生之一部分之「語文移植工程四重法則」，並編纂英語
      學習教材，使原告補習班之學生能夠說流利之英語。且因原告要求英語教學老
      師必須與學生及家長密切聯繫，隨時掌握學生學習情形，而與學生及家長建立
      良好互動信賴關係。系爭競業禁止約款訂定之目的係為避免被告離職後，利用
      屬原告營業秘密之教學方法及屬原告營業利益之與學生及家長間之互動信賴關
      係，與原告為競爭之行為。原告已花費大量金錢及心血訓練被告英語教學之方
      法、內容及技巧，被告並已以原告教師之地位與學生及家長建立良好關係，且
      於離職前三年即已晉升為芝山分校及天母分校之班主任，其職責包括教學方法
      研究、教材教具之製作，對於原告之教學方法之營業秘密知之甚稔。被告依其
      職務地位，既能接觸掌握到原告之相關營業秘密及營業利益，原告即有依競業
      禁止約約保護之利益存在。
（三）因被告任職天母分校僅至九十一年一月間，故原告請求被告不得開班招攬學生
      之地域範圍僅以芝山分校原設址之台北市士林區○○○路四五之一號三樓為準
      ，但被告不得教授英語之範圍，因芝山分校已與天母分校併校，故以天母分校
      方圓五公里為準。又原告可保護之利益包括原告之特殊教學技巧，此教學技巧
      並不因芝山分校遷校而有不同，故系爭競業禁止約款之效力自不因芝山分校遷
      校而受影響。至原芝山分校之設立地址雖因工業用地而未能獲得許可，然此與
      原告是否有可保護之利益無涉。另原告雖為提高學生英語學習效果，同意由學
      生家長陪讀，但學生家長並非原告之競爭者，自不得以原告同意家長陪讀而謂
      原告無可保護之利益。
（四）又兩造以一年或二年方式續約已七年，被告對於系爭競業禁止條款之約定從無
      異議，足見系爭競業禁止條款並無違反公平之處，至於原告離職原因為何，與
      系爭競業禁止條款之效力亦無關涉。被告雖否認其有公開招生之行為，但原告
      芝山分校於九十一年一月至七月間被告授課之學生每月均在五百人左右，九十
      一年八月間被告離職後至當年年底，原由被告任教之班級人數分別下降
      44.44%、18.4%、19.35%及16%，且被告目前任教之凱西美語負責人林雪萍係被
      告之母親，被告確有招攬原告學生教授英之違反競業止條款之行為。原告補習
      班之學費為每期七千元（不含教材費及報名費），依競業禁止期間十八個月計
      算，原告就每位學生損失之金額高達六萬餘元，原告僅請求以每位學生二萬元
      計算之懲罰性違約金，並無過高。
三、證據：提出教師合約書、收據、被告名片、台北市天母地區地圖、簽收單回條、
    老師聯絡單、台北市政府處分書、台北市政府教育局九十二年七月二十二日北市
    教六字第０九二三五六八二四００號函、台北市短期補習班立案證書、學生繳費
    登記表、原告英語教學簡介、履歷表、年度評量表、收據各乙份及照片十五張為
    證，並聲請函詢台北市政府教育局及台北市政府社會局，查覆凱西美語之負責人
    ，並聲請訊問證人苪景蘭。
乙、被告方面：
一、聲明：
（一）原告之訴及假執行之聲請均駁回。
（二）如受不利判決，願預供擔保請准宣告免為假執行。
二、陳述：
（一）系爭續聘合約第九條第一款競業禁止約款，侵害被告之生存權及工作權，並違
      反憲法第十條所規定人民有居住及遷徙自由之規定，且將學生視為其所有之財
      產，以教育之名遂行其商業目的之實，嚴重侵害該學生在之人性尊嚴，自屬無
      效。又原告在大台北地區共有十處分校，系爭競業禁止約款限制被告教學範圍
      達原告任職之分校方圓五公里，依此計算，其競業禁止地區面積高達七百八十
      平方公里，數倍於面積二百七十餘公里之台北市區，其限制之面積顯屬過大而
      不合理。而兩造每次簽立續聘合約之期限均僅有一年或兩年，系爭競業禁止約
      款限制被告營業期限長達十八個月，亦顯超過合理之限度。又原告並未教授被
      告任何特殊之教學方法，亦無設置教學研究或訓練部門，實際上均由各分校教
      師訓練老師，且被告於到職之隔週即開始授課，原告根本未給予任何職前訓練
      及在職進修。況芝山分校根本未經取得合法設立許可，原告之學生及陪讀之家
      長復均能取得原告之教材瞭解原告之教學內容，學生上課亦能錄音，原告並無
      可依系爭競業禁止約款受保護之營業利益或營業秘密存在。此外原告片面要求
      被告負競業禁止義務，而未給予任何補償，且被告係因原告無意續約而離職，
      離職後亦無為任何顯著背信之行為。故系爭競業禁止約款超逾合理限度違反公
      序良俗，且按其情形顯失公平，依民法第七十二條及第二百四十七條之一規定
      ，應屬無效。
（二）被告雖於九十一年十一月中旬至凱西美語補習班擔任英語教師，但該補習班並
      非被告所開設，被告亦未從事招生行為。原告之創立人長年旅居澳洲，其外籍
      師資亦以澳籍為主，故其教學型態係屬英式英語。而凱西美語則屬美式美語，
      兩者之方向並不相同，且凱西美語之設立地點係在福林國小對面，非處交通要
      衝，夜間更是人煙罕至，其招生對象主要為福林國小學生，在地域上與原告有
      所區隔，亦未使用原告之教材，而係由其負責人精選國外知名出版社所出版之
      教材，與原告並無競爭關係。
（三）又系爭續聘合約第九條第一款僅限制被告不得主動招收原告學生，並不限制單
      純教授英語課程之行為，原告原芝山分校班主任陳旭雪於原告受僱時亦已同意
      ，被告僅需受不得自己開設英語補習班之競業禁止限制，被告至凱西美語教授
      英語，與系爭競業約款並無違反。況被告原來任教之芝山分校之大多數老師於
      九十二年二月間已離職，該分校五百名學生中僅約一百名遷至天母分校就讀，
      芝山分校於九十二年二月間即已不存在，縱如原告所稱芝山分校係與天母分校
      併校，惟天母分校與被告任教之凱西美語距離甚遠，亦已超過禁止競業之合理
      範圍。又原告提起本件訴訟已逾民法第五百六十三條第二項所規定之期限，原
      告之請求已罹於時效消滅。縱認被告應給付系爭懲罰性違約金，該金額亦屬過
      高。
三、證據：提出台北市政府網站資料、士林區街道圖、區域簡圖、剪報資料、凱西美
    語上課教材各乙份為證。
    理    由
一、本件原告於起訴時係請求被告給付十四萬元，及自九十二年一月三日起至清償日
    止，按週年利率百分之五計算之法定遲延利息。嗣於訴訟程序進行中，擴張應受
    判決事項之聲明，請求被告給付二十二萬元（見本院卷第一一一頁之原告準備四
    狀），嗣於九十二年十二月三日言詞辯論期日時減縮應受判決事項之聲明，請求
    被告給付自準備四狀送達之翌日即九十二年十月二十四日起至清償日止，按週年
    利率百分之五計算之法定遲延利息（見本院卷第一四二頁之言詞辯論筆錄），核
    與民事訴訟法第二百五十五條第一項第三款規定之要件相符，故原告前開擴張及
    減縮應受判決事項聲明，均予准許。合先敘明。
二、本件原告起訴主張：兩造於八十九年五月二十五日簽定系爭續聘合約，由原告聘
    任被告繼續擔任芝山分校之班主任兼全職英語教師，暨天母分校之班主任，每月
    薪資六萬元，任職期間自八十九年八月十四日起至九十一年八月十三日止，並於
    該合約第九條第一款約定被告自離職日起十八個月以內不得以任何理由，依公開
    廣告、公開設班或以私人名義方式招收現在或曾在原告補習班就讀之學生，而教
    授其英語或充任其英語家教；並不得在原告及原告之相關事業機構方圓五公里內
    教授英語。詎被告於九十一年八月十三日離職後，即公然在原告芝山分校及天母
    分校方圓五公里內，開設凱西美語教授英語課程，且至少有十一位原告之學生就
    讀，被告應依系爭續聘合約第十條第四款約定依其教授原告學生之人數每名以二
    萬元計算，給付原告懲罰性違約金二十二萬元，且不得為上開競業禁止行為等情
    。求為命被告應給付二十二萬元，及自原告準備四狀送達之翌日即九十二年十月
    二十四日起至清償日止，按週年利率百分之五計付法定遲延利息；及命被告於九
    十三年二月十四日前，不得以任何理由，依公開廣告、公開設班或以私人名義主
    動招收原告原芝山分校在學之學生或曾於原告就讀之學生，並教授其英語或充任
    英語家教；暨不得在原告天母分校方圓五公里範圍內教授英語之判決。
    被告則以：被告從未自行開設英語補習班及為英語補習招生行為，被告僅是單純
    在凱西美語擔任教師教授英語，系爭競業禁止約款就被告離職後教授英語，並未
    限制。且前芝山分校班主任陳旭雪已同意被告僅需受不得自行開班招生所拘束。
    又系爭續聘合約第九條第一款之競業禁止約款已侵害原告之生存權、工作權，及
    之期間及地域，均已超逾合理限度，原告就系爭競業禁止約款並無可保護之利益
    存在，復未給予代償措施，且被告係因原告不願再續約而離職，離職後亦無顯著
    背信之行為，系爭競業禁止條款違反公序良俗，依民法第七十一條及第二百四十
    七條之一規定應屬無效。縱認系爭競業禁止約款有效，被告離職後雖至凱西美語
    任職，但凱西美語與原告芝山分校及天母分校並無競爭關係，被告亦未違反系爭
    競業禁止約定。又縱認被告有違反系爭競業禁止約款，原告請求之違約金亦屬過
    高，且原告提起本件訴訟已逾民法第五百六十三條第二項所定之期限，被告自得
    提出時效抗辯等語，資為抗辯。
三、原告主張兩造於八十九年五月二十五日簽定系爭續聘合約，由原告聘任被告繼續
    擔任芝山分校之班主任兼全職英語教師，每月薪資六萬元，任職期間自八十九年
    八月十四日起至九十一年八月十三日止，被告授課之學生均為國小或學齡前兒童
    。被告於九十一年八月十三日離職後，至與分別設於台北市士林區○○○路四五
    之一號三樓原告芝山分校相距一公里處、與設於台北市士林區○○○路三號三樓
    之天母分校距離一‧五公里處之凱西美語教授英語，且被告授課之學生中有如附
    表所示曾在原告補習班就讀之十一位學生。原告已於九十二年一月九日發函要求
    被告停止上開授課行為之事實，業據原告提出續聘合約書、被告出具之收據、被
    告名片、學生繳費登記表、存證信函、送達郵件回執及地圖各乙份、照片及統一
    發票數份為證（見本院九十二年度北勞調字第八一號卷第九頁至第二四頁、本院
    卷第三五頁至第五二頁），並為被告所不爭執，堪信為真實。又原告主張被告於
    八十九年八月十四日起至九十一年八月十三日止，除擔任原告芝山分校之班主任
    及全職英語教師外，並擔任天母分校之班主任乙節，雖為被告所否認，惟依原告
    所提並為被告所不爭之年度評量表，被告已自行載明其工作內容包括原告天母分
    校之班主任，有年度評量表乙份在卷可憑（見本院卷第一五八頁），原告此部分
    主張，信屬實在。至原告主張被告違反競業禁止約款，應給付懲罰性違約金，並
    於九十三年二月十四日前不得為上開競業行為，則為被告所否認，並以前開情詞
    置辯。經查：
（一）兩造間系爭續聘合約第九條第一款第二點約定：「乙方（被告）自離職日起至
      離職屆滿十八個月止，不得在本班及本班之相關事業機構方圓五公里內開班授
      課英語。」有系爭續聘合約在卷可稽（見本院九十二年度北勞調字第八一號卷
      第十一頁）。被告雖抗辯系爭競業禁止約定害原告之生存權、工作權及居住遷
      徙自由，並將學生視為原告所有之物，侵害其等學生之人性尊嚴，違反憲法第
      十五條、第十條、第十一條，暨憲法增修條文第十條第六項規定，應屬無效。
      惟按憲法第十五條所規定人民之生存權、工作權，第十條所規定之居住遷徙自
      由，第十一條所規定之講學自由，暨憲法增修條文第十條第六項國家應維護婦
      規範國家之公權力，於私人間尚非得直接援引主張，被告執此抗辯系爭競業禁
      止約款為無效，並不足取。
（二）又被告辯稱原告並無可依競業禁止約款保護之利益存在，系爭競業禁止條款就
      被告離職後教授英語於地域及時間上之限制，均已超逾合理限度，並有違公序
      良俗且其情形顯失公平，依民法第七十二條及第二百四十七條之一規定，應屬
      無效云云。惟按以競業禁止條款限制員工離職後轉業之自由，以防止員工於離
      後在，在一定期間內跳槽至原雇主之競爭對手，並利用過去服務期間所知悉之
      技術機密為同業服務，致打擊原雇主造成傷害，其本質側重於保障前雇主，在
      當事人締約實力對等之情形下，契約自由原則通常雖可保障契約內容同時具有
      實質正當性，然基於勞資雙方締約實力之不平等，契約自由原則在此有時則無
      法達到保障契約內容之實質正當性之功能，為免具有優勢締約實力之一方，藉
      此以達其單方決定，使他方因而由自主淪為他主之地位，從而對於處於締約劣
      勢之勞工，關於離職後之競業禁止之約定，為避免對工作權不當之限制，使其
      無法透過工作之遂行而使其專業技術獲得更新與發展，危及受限制當事人之經
      濟生存能力，而妨害其生計，該約定須於合理限度內，始得認為有效，逾越合
      理之範圍則為無效，經查：
  １、查系爭競業禁止約款之意旨除保護雇主之營業秘密外，尚包括保護雇主之營業
      利益，避免同類營業之競爭造成營業量之損害，以維持原告競爭優勢，業據原
      告陳述在卷，而被告係基於其為原告芝山分校英語教師之地位，而得於教授英
      語之過程中與被授課之學生及其陪讀家長進行互動；並因係擔任天母分校及芝
      山分校之班主任，須與學生及其家長進行意見溝通，及於班級或教師發生異動
      時，主動與學生家長聯繫說明，而與學生及家長間之互動信賴關係，有續聘合
      約附件「班主任職責表」及成績單收執回條各乙份在卷可查（見本院九十二年
      度北勞調字第八一號卷第十五頁及本院卷第二七頁）。被告與學生及家長間之
      互動信賴關係，既係基於其為原告使用人之地位所建立，其利益自應歸屬於原
      告，而認原告有依競業禁止約款保護之利益存在。被告雖辯稱原告芝山分校未
      經合法設立許可，並無得受保護之正當利益云云。惟查原告芝山分校固因未依
      法申請核准即設立，而遭台北市政府處以罰鍰（見本院卷第三十頁之違反補習
      及進修教育法案件處分書），但此僅原告應受行政處罰之問題，與原告就有無
      依競業禁止條款保護之利益，並無無關涉，被告所辯尚無足取。另原告雖主張
      其研發之教學方法，包括平衡教學法及語文移植工程四重法則，亦為其依系爭
      競業禁止約款保護之利益，並提出「市場行銷」雜誌為證（見本院卷第一一七
      頁）。惟查原告所提出之「市場行銷」雜誌，其僅有記載原告有研發平衡教學
      法及語文移植工程四重法則，並未說明該教學方法之內容，尚難證明其所謂平
      衡教學法及語文移植工程四重法則，為一般英語教學業者所不知悉之營業秘密
      。而證人苪景蘭雖到場證稱：所謂平衡教學法係教導學生中英文之發音及節奏
      不同之處，並教導學生如何為英語發音及語調；所謂語文移植工程法，係指經
      由認識、重複練習及互動應用等方式，使英語內化成為自己之語言云云（見本
      院卷第一三四頁）。然中英文之發音與節奏有所不同及其不同之處，本即為一
      般英語教學業者所知悉，而教導學生發音及語調，同為英語教學業者所應教授
      之課程。且學習英語須經由瞭解、自我反覆練習及人際間互相學習，亦為一般
      英語教學業者所知悉，證人苪景蘭之證言尚不足以證明原告有何其他業者所不
      知之殊教學方法。另原告雖主張其特殊教學方法包括母音拉長及子音不能省略
      云云。然緩慢清楚之發音，本為掌握正確發音之基本方法，原告所述，亦不能
      認其有何原始獨創非一般英語教學業者所知悉而應受競業禁止條款保護之營業
      秘密。至於原告為使被告能勝任教學工作，對被告施予教育訓練及矯正被告發
      音所支出勞力及心血，核為其僱用被告擔任英語教師應給予之教育訓練，而與
      原告有無得受競業禁止約款保護之營業秘密無涉，故應認原告依競業禁止約款
      所得受保護之利益僅為其與學生及家長間互動信賴關係之營業利益。
  ２、又系爭競業禁止約款固約定被告離職後禁止教授英語之範圍為原告芝山分校及
      天母分校方圓五公里內。惟衡諸被告在原告補習班授課之對象均為國小及學齡
      前兒童，其學習英語通常必須由家長陪讀及接送，交通之方便性常為家長選擇
      孩子英語補習班之重要考量，經審酌原告芝山分校及天母分校周邊交通狀況（
      見本院卷第七八頁至八十頁之士林區街道圖及區域簡圖），應認被告離職後禁
      止英語授課之範圍在原告芝山分校及天母分校方圓二公里以內，已足以保障原
      告之營業利益，且不危及受限制當事人之經濟生存能力。又原告得依該競業禁
      止約款保護之營業利益為與學生及家長間之互動信賴關係，已如前述，而被告
      與學生及家長間互動信賴關係，會隨被告之離開而逐漸消滅，且家長為其子女
      選擇英語補習班，均相當重視教材之連貫性及課程之銜接，被告得以其離職至
      他處任教而影響學生及家長在被告未主動公開開班招生之情況下，離開原告補
      習班繼續接受被告教授英語之期間，應非久長，衡諸原告補習班之英語課程每
      二個月為一期，應認限制被告離職後禁止教授英語之期限以六個月（即至九十
      二年二月十三日止）為適當。綜上，系爭無業禁止約款於超過限制被告離職後
      六個月內，不得於原告芝山分校及天母分校方圓二公里以內教授英語之範圍部
      分，對兩造利益之平衡有顯失公平之處，並有礙社會公平競爭之利益及社會一
      般道德觀念，依民法第七十二條及第二百四十七條之一規定應屬無效，於該範
      圍內則屬合理有效。
  ３、被告雖以原告未給予代償措施，且被告未為顯著背信之行為，抗辯系爭競業禁
      止約款無效云云。惟查該競業禁止條款之約定，既出於被告之同意，若其所為
      限制在合理範圍內且不影響被告之經濟生存能力，自屬有效，有無給予代償措
      施，應僅得作為斟酌違約金多寡之考量因素之一，於競業禁止期間，縱令未有
      補償之約定，於競業禁止條款之效力亦不生影響。而有無為背信性之競業行為
      ，係於員工離職後方始出現，性質上為屬審查離職員工是否違反競業禁止義務
      之審查標準，與競業禁止條約是否有效，應分屬不同層次之問題，被告所辯，
      並無足取。
（二）查被告於九十一年八月十三日離職後，旋於九十一年十一月中旬至凱西美語教
      授英語，業經被告陳明在卷（見本院卷第一四二頁），而凱西美語距設於台北
      市士林區○○○路四五之一號三樓之原告芝山分校僅一公里、距設於台北市士
      林區○○○路三號三樓之原告天母分校為一‧五公里，為兩造所不爭，原告主
      張被告違反系爭續聘合約競業禁止約定，應可信取。被告雖辯稱系爭競業禁止
      條款僅禁止其不得開班招收學生，並未禁止其教授英語，其從未自行開設英語
      補習班及為英語補習招生，並無違反競業禁止約款之行為云云。惟按解釋意思
      表示，應探求當事人之真意，不得拘泥於所用之辭句。應通觀契約全文，並斟
      酌立約當時之情形，以期不失立約人之真意（民法第九十八條規定、最高法院
      十八年上字第一七二七號判例參照）。系爭續聘合約第九條第一款第一、二點
      固分別約定：「乙方（被告）自離職日起至離職屆滿十八個月止，不得以任何
      理由（不論是否基於學生或家長之要求或應受僱之其他英語補習班之請求），
      依公開廣告、公開開設班（包括獨資或合夥）或以私人名義方式招收甲方（原
      告）在學之學生或曾於甲方就讀之學生，教授其英語或充任其英語家教」、「
      乙方自離職日起至離職屆滿十八個月止，不得在本班及本班之相關事業機構方
      圓五公里內開班授課英語。」（見本院九十二年度北勞調字第八一號卷第十一
      頁），其第二點所約定限制之事項雖為「開班授課英語」，惟對照該二點之文
      義可知，該款第一點係禁止被告在一定期間內不得主動以任何理由開班教授英
      語或擔任英語家教，而第二點則是禁止被告在一定時間及地域範圍內單純教授
      英語，若如被告所言，則該款第二點所禁止之範圍已全部為該款第一點所涵蓋
      ，實無再加以約定之必要，被告辯稱系爭競業禁止條款並未禁止其於離職後於
      一定期間及地域內教授英語，尚無可取。至其辯稱芝山分校班主任陳旭雪已經
      同意其不受不得從事英語教學部分之限制乙節，既無法舉證證明，復為原告所
      否認，亦不足取。又原告依系爭競業禁止約款可受保護之利益為其與學生及家
      長間之互動信賴關係，被告以其離職後並未使用原告之教材教授英語，抗辯其
      無違反競業禁止條款之約定，亦無可取。而被告之離職原因，與其離職後是否
      無競業禁止必要無關，且合約期限屆後兩造本無再行續約之義務，被告抗辯其
      係於合約期限滿未獲原告續約而離職，應不受系爭競業禁止條約之拘束云云，
      委無可取。另被告辯稱凱西美語係位在福林國小對面，故其學生來源多為福林
      國小學生，且凱西美語之教學系統係屬美式英語，與採英式英語之原告，並無
      競爭關係，其於凱西美語授課，並無違反競業禁止約款乙節，然原告與凱西美
      語兩者均為兒童英語補習班，且福林國小與原告芝山分校及天母分校間有中山
      北路、天母西路、德行西路及福林路相連接（見本院卷第七八頁至第七九頁之
      士林區街道圖），地緣接近，實際上被告於凱西美語授課之學生中亦有如附表
      所示之十一名學生原係原告芝山分校之學生，被告抗辯兩者無競業關係，其於
      凱西美語授課並無違反競業禁止約款，亦非可取。至於民法第五百六十三條第
      二項係規定經理人或代辦商違反競業禁止所得利益之時效期間，被告並非商號
      之經理人或代辦商，自無民法第五百六十三條第二項規定之適用，被告亦無從
      引為時效之抗辯，原告主張被告有違反競業禁止條約之行為，信屬可取。
（三）原告雖另主張被告於九十一年九月即至凱西美語教授英語，凱西美語為被告所
      開立，被告亦有違反系爭續聘合約第九條第一款第一點開班招收學生之行為云
      云，然為被告所否認。查原告就其主張被告於九十一年九月即至凱西美語教授
      英語乙節，既未能舉證證明，自不足取，被告辯稱其係於九十一年十一月中旬
      始至凱西美語授課，應堪信取。又查凱西美語係於九十一年九月間由訴外人林
      雪萍所開設，迄於九十一年十月間台北市政府稽查未立案補習機構時，其負責
      人已變更為訴外人陳湘惠，有台北市政府教育局九十二年十月二十七日北市教
      六字第０九二三三八三七八八００號函及台北市政府社會局九十二年十月四日
      稽核記錄表在卷可稽（見本院卷第一二六頁、第一二八頁），林雪萍雖為被告
      之母，「凱西」並為被告英文名字「cathy」之中文，然林雪萍於九十一年十
      月間即未擔任凱西美語負責人，而被告係於九十一年十一月中旬方至凱西美語
      任教，且依其名片之記載其職務僅為「教師」（見本院九十二年度北勞調字第
      八一號卷第十六頁），縱凱西美語與被告之英文姓名相同，亦不足認定凱西美
      語係被告所設立開班。而補習班班籍續讀率下降之原因甚多，自非得以被告離
      職後，其被告原告芝山分校所教授班籍之續讀率即逐次下降，及有十一位學生
      至凱西美語就讀，即認凱西美語為被告所設立。原告既不能證明被告有何自行
      開班招收原告學生之事實，其主張被告有原告此部分違反競業禁止之行為，自
      不足取。
（四）按兩造系爭續聘合約第十條第四款固約定「倘乙方（即被告）違反第九條第一
      款之約定，乙方應於接獲甲方（原告）制止通知當日停止該行為。乙方並應支
      付甲方每名學生NT$20000之賠償懲罰性違約金。」（見本院九十二年度北勞調
      字第八一號卷第十二頁），惟按約定之違約金過高者，法院得減至相當之數額
      ，民法第第二百五十二條定有明文。又法院酌定違約金時，應審酌一般客觀事
      實、社會經濟狀況、及當事人所受損害之情形，以為酌定之標準（最高法院四
      十九年台上字第八０七號判例、七十九年台上字第一六一二號判例參照）。又
      債務已為一部履行者，法院得比照債權人因一部履行所受之利益，減少違約金
      （民法第二百五十一條規定參照）。茲審酌被告離職後僅是單純至凱西美語教
      授英語，並無自行開班授課招收曾為原告學生之行為；及原告補習班每期二個
      月之學費為七千元（見本院卷第一三五頁證人苪景蘭證言及本院卷第三四頁至
      三九頁繳費登記表及統一發票）、被告離職後授課之凱西美語距離原告天母分
      校及芝山校各為一．五公里及一公里、其違反競業期間為九十一年十一月中旬
      至九十二年二月十三日、有十一名原屬原告之學生至被告授課之凱西美語上課
      、被告任職原告期間每月薪資為六萬元、原告未於競業禁止期間給予代償，及
      其並無顯著惡意之背信行為等一切情狀，認兩造合約第十條第四款約定以每名
      學生二萬元計付之賠償懲罰性違約金，確屬過高，應酌減至十萬元，較為適當
      並能兼顧兩造之利益。
（五）至於原告請求判命被告於九十三年二月十四日前，不得以任何理由，依公開廣
      告、公開設班或以私人名義主動招收原告原芝山分校之學生，教授其英語或充
      任家教乙節。姑不論系爭續聘合約第九條第一款第一點所約定：「乙方（被告
      ）自離職日起至離職屆滿十八個月止，不得以任何理由（不論是否基於學生或
      家長之要求或應受僱之其他英語補習班之請求），依公開廣告、公開開設班（
      包括獨資或合夥）或以私人名義方式招收甲方（原告）在學之學生或曾於甲方
      就讀之學生，教授其英語或充任其英語家教。」是否有理由（見本院九十二年
      度北勞調字第八一號卷第十一頁之系爭續聘合約），然原告請求被告於九十三
      年二月十四日前不得為上開行為，自屬將來給付之訴。而按請求將來給付之訴
      ，以有預為請求之必要者為限，得提起之。然查被告始終無主動招收學生自行
      開班教授英語之行為，原告復不能證明被告有自行開班招收學生之虞，則原告
      自無預為請求被告將來不得自行招收學生開班教授英語之必要，原告此部分主
      張，自不足取。又原告主張被告於九十三年二月十四日前不得在教授英語部分
      。因被告不得教授英語之期間至九十二年二月十三日即已屆至，原告此部分主
      張，自不足取。
四、綜上所述，原告請求被告給付懲罰性違約金十萬元，及自原告準備四狀送達翌日
    即九十二年十月二十四日起至清償日止，按週年利率百分之五計算之法定遲延利
    息，洵屬有據，應予准許。至原告其餘之請求，即屬無據，不應准許。
五、兩造其餘主張陳述及所提之證據，經本院審酌後，核於本件判決之結果均無影響
    ，自毋庸一一論列，附此敘明。
六、本判決所命給付在新台幣五十萬元以下，依民事訴訟法第三百八十九條第一項第
    五款規定應依職權宣告假執行。被告已陳明願供擔保請准宣告免為假執行，爰酌
    定相當之擔保金額宣告之。至原告其餘假執行之聲請，因訴之駁回而失所附麗，
    併駁回之。
七、據上論結，原告之訴為一部有理由，一部無理由，依民事訴訟法第七十九條但書
    、第三百八十九條第一項第五款、第三百九十二條第二項，判決如主文。
中        華      民      國    九十二    年    十二      月    二十二  日
                                          勞工法庭法      官  黃書苑
右為正本係照原本作成。
如對本判決上訴，須於判決送達後二十日之不變期間內，向本院提出上訴狀。
中        華      民      國    九十二    年    十二      月    二十二  日
                                                  法院書記官  趙郁涵
民事訴訟法第三百九十二條
法院得宣告非經原告預供擔保，不得為假執行。
法院得依聲請或依職權，宣告被告預供擔保，或將請求標的物提存而免為假執行。
依前項規定預供擔保或提存而免為假執行，應於執行標的物拍定、變賣或物之交付前
為之。


司法院資訊處製作；財團法人民間司法改革基金會備份。
